【裁判字號】    89,訴,608
【裁判日期】    891020
【裁判案由】    返還無權占有土地等
【裁判全文】
臺灣彰化地方法院民事判決  八十九年度訴字第六○八號
    原      告  乙○○
    被      告  甲○○
                        現居彰.
右當事人間請求返還無權占有土地等事件，本院判決如左：
    主      文
被告應將坐落彰化縣彰化市○○○段牛稠子小段第一六六之一地號、面積０點００三
二公頃土地上如附圖所示編號Ａ─Ｂ─Ｃ─Ｄ之磚造圍牆拆除，將編號乙部分面積０
點００一一公頃土地返還原告。
原告其餘之訴駁回。
訴訟費用由被告負擔百分之三二，餘由原告負擔。
本判決第一項於原告以新臺幣捌萬參仟元供擔保後得假執行；但被告如於假執行程序
實施前，以新台幣貳拾肆萬捌仟陸佰元預供擔保，得免為假執行。
原告其餘假執行之聲請駁回。
    事      實
甲、原告方面：
一、聲明：求為判決如(一)被告應將坐落彰化縣彰化市○○○段牛稠子小段第一六六之
    一地號、面積０點００三二公頃土地上如附圖所示編號Ａ─Ｂ─Ｃ─Ｄ之磚造圍
    牆拆除，並將該土地返還原告。(二)被告應給付原告新台幣（下同）六萬元之損害
    賠償。
    (三)願供擔保請准宣告假執行。(四)訴訟費用由被告負擔。
二、陳述：
（一）緣系爭彰化縣彰化市○○○段牛稠子小段第一六六之一地號，面積０點００三
      二公頃之土地為原告所有，詎被告竟未經原告同意，擅自占用系爭土地加蓋圍
      牆，種植樹木，為此原告曾於民國八十六年十月二十三日申請土地鑑界，被告
      確有侵占原告土地之實，並於八十六年十一月三十日假彰化台化郵局發存證信
      函通知被告自行拆除，迄今未見被告有任何拆除行為，綜上所述，被告所為顯
      屬無權占有及侵權行為，致使原告權益受損，惟被告均置之不理，因此訴請排
      除侵害及請求被告給付六萬元之損害賠償，為此依法提起本訴。
（二）請求之損害賠償金額係自八十八年十一月三十日起，按每坪一百元之一半計算
      。被告之土地係向我母親購買無誤，但我對於買賣契約書及切結書一事並不知
      情，以前曾經寄過存證信函兩次，一次被退回，第二次被告有收到，但回執我
      已掉了，當時所寄之住址與訴狀所載相同。
三、證據：提出土地登記簿謄本、地籍圖及存證信函影本各一份為證。
乙、被告方面：
一、聲明：求為判決駁回原告之訴及其假執行之宣告。如受不利之判決，願供擔保請
    准宣告假執行。
二、陳述：
（一）原告所稱占用系爭土地之圍牆並非被告所建，該圍牆係被告之被繼承人張振經
      於六十五年間興建房屋時一併建造，對於該圍牆被告並無完全處分權，原告向
      被告一人請求，顯為不合。又系爭土地與被告一六六之四地號土地相鄰，縱有
      越界建築圍牆，但原所有權人未即異議依法不得請求移去。按牛稠子段原一六
      六號土地面積０點０六０九公頃，係原告之被繼承人鄭所有，經被告之被繼
      承人張振經於六十三年九月二日購買並辦理所有權移轉登記，嗣後經過土地分
      割在一六六之四號土地建造房屋使用，其所建造之圍牆，縱有越界而言，但因
      系爭土地臨接水利地，且基於土地買賣當事人關係，當時之所有人鄭並未提
      出異議，迄其死亡時二十餘年，亦未見任何主張，依民法第七百九十六條規定
      ，不得請求移去。且圍牆縱有占用系爭土地，其面積如何尚待查明，又原告係
      於八十六年九月二十二日始取得系爭土地所有權，竟空言無據請求六萬元，亦
      為不合。
（二）我所住之土地係以原告母親點交之現狀使用，未經測量不知有無占用，且我未
      收到存證信函，也未收到原告請求返還土地之意思表示。
三、證據：使用執照影本、土地買賣契約書影本、切結書影本一份、第一六六之四地
    號土地謄本及地籍圖影本各一份為證。
    理      由
一、原告主張系爭彰化縣彰化市○○○段牛稠子小段第一六六之０三二公頃之土地為
    原告所有，現為被告無權占用，該土地上並有如附圖所示編號Ａ─Ｂ─Ｃ─Ｄ之
    磚造圍牆，業據原告提出土地登記簿謄本為證，且經本院會同彰化縣彰化地政事
    務所測量員現場履勘，製成勘驗筆錄及複丈成果圖，被告確有佔用到原告所有上
    開如附圖所示編號乙部分之土地無誤，而被告對於佔用原告上開部分之土地係原
    告所有一節，並未爭執，原告主張為真實。
二、至於被告辯稱原告所稱占用系爭土地之圍牆並非被告所建，該圍牆係被告之被繼
    承人張振經於六十五年間興建房屋時一併建造，對於該圍牆被告並無完全處分權
    ，原告向被告一人請求，顯為不合。且系爭土地縱有越界建築圍牆，但原所有權
    人未即異議，依法不得請求移去，且原告亦不得請求六萬元之損害賠償云云。經
    查：
（一）按所有人對於無權占有或侵奪其所有物者，得請求返還之。此民法第七百六十
      七條定有明文。又土地所有人建築房屋逾越疆界者，鄰地所有人如知其越界而
      不即提出異議，不得請求移去或變更其建築物，固為民法第七百九十六條所明
      定，惟所謂越界建築者，係指土地所有人建築房屋，逾越疆界者而言。次按因
      侵權行為所發生之損害賠償請求權，以有故意或過失不法侵害於他人權利，或
      故意以背於善良風俗之方法，加損害於他人為成立要件。此觀民法第一百八十
      四條第一項規定即明。所謂故意係指行為人對於構成侵權行為之事實，明知並
      有意使其發生或預見其發生，而其發生並不違背其本意而言。所謂過失係指行
      為人雖非故意，但按其情節應注意應注意，並能注意，而不注意，或對於該事
      實雖預見其能發生而確信其不發生者而言。因之故意或過失以聲請法院實施假
      扣押之手段，侵害他人權利之情形，必須行為人對於其聲請假扣押係屬侵權行
      為之事實，明知並有意使其發生，或預見其發生，而其發生並不違背其本意；
      雖非故意，但按其情節應注意應注意，並能注意，而不注意，或對於該事實雖
      預見其能發生而確信其不發生，始足當之。
（二）系爭土地上如附圖所示編號Ａ─Ｂ─Ｃ─Ｄ之磚造圍牆係被告所有坐落同段第
      一六六之四地號土地上建物之附屬設施，現由被告所管理一節，被告並不爭執
      ，且系爭土地上之磚造圍牆，揆諸上開說明，並無民法第七百九十六條越界建
      築規定之適用，被告管理之上開磚造圍牆既已無權占有原告所有之上開土地，
      原告本得訴請有管理權之被告排除該侵害，從而原告起訴主張本於物上請求權
      之法律關係，請求被告拆除如附圖所示編號Ａ─Ｂ─Ｃ─Ｄ之磚造圍牆回復原
      狀，並將占用如附圖所示編號乙部分面積０點００一一公頃土地返還原告，並
      無不合，應予准許，逾此範圍之請求，仍在原告管領之中，並非被告占有，應
      予駁回。
（三）至於原告以被告所為係侵權行為，已造成其受有六萬元之損害賠償，被告應予
      賠償云云，查被告現有同小段第一六六之四地號土地，原係原告之母鄭所有
      ，經被告之父張振經於六十三年九月二日購買，並於同年九月十五日鑑界點交
      予被告之父張振經建造房屋使用等情，業據被告提出買賣契約書及切結書各一
      份為證，原告對該一六六之四地號土地係購自其母鄭趁一節並不爭執，該土地
      既係原告之母鄭鑑界點交被告之父張振經使用迄今，難認被告佔用如附圖所
      示編號乙部分面積０點００一一公頃土地有何可歸責（故意或過失）之處，且
      原告通知被告返還佔用土地之存證信函，被告稱並未收到，原告又無其他證據
      足資証明被告確有收到返還土地之意思表示，核與侵權行為之構成要件並不相
      當，從而原告訴請被告賠償六萬元之請求部分，為無理由，應予駁回。
三、兩造陳明願供擔保，聲請宣告假執行或免為假執行，經核原告勝訴部分，合於法
    律規定，爰分別酌定相當之擔保金額宣告之；原告其餘假執行之聲請，因訴之駁
    回而失所依據，不予准許。
據上論結：原告之訴為有理由，並依民事訴訟法第七十八條、第三百九十條第二項、
第三百九十二條，判決如主文。
中      華      民      國    八十九    年      十      月      二十    日
                                    臺灣彰化地方法院民事第二庭
~B法      官  李水源
右為正本係照原本作成。
如對本判決上訴，應於判決送達後二十日內向本院提出上訴狀。
~B法院書記官  簡茂村
中      華      民      國    八十九    年      十      月    二十六    日


司法院資訊處製作；財團法人民間司法改革基金會備份。
